【裁判字號】    99,毒抗,35
【裁判日期】    990210
【裁判案由】    毒品危害防制條例
【裁判全文】
臺灣高等法院刑事裁定                  99年度毒抗字第35號
抗  告  人  甲○○
                    （現於臺灣臺北看守所附設勒戒所觀察、
上列抗告人即被告因違反毒品危害防制條例案件，不服臺灣板橋
地方法院99年度毒聲字第49號，中華民國99年1月18 日裁定（聲
請案號：臺灣板橋地方法院檢察署99年度聲戒字第9號、98年度
毒偵字第7126、7237號）提起抗告，本院裁定如下：
    主  文
原裁定撤銷，發回臺灣板橋地方法院。
    理  由
一、本件原裁定意旨略以﹕抗告人即被告甲○○前因施用第二級
    毒品甲基安非他命案件，經臺灣板橋地方法院以98年度毒聲
    字第1660號裁定令入臺灣臺北看守所附設勒戒處所觀察、勒
    戒後，認有繼續施用毒品之傾向，有該所民國98年12月31日
    出具之有無繼續施用毒品傾向證明書乙份附卷可稽，爰依毒
    品危害防制條例第20條第2項後段規定，聲請裁定令入戒治
    處所施以強制戒治云云。
二、抗告意旨略以：被告即抗告人甲○○於91年至97年間仍因另
    案在台中太原監獄服刑，是被告經「釋放後」於98年9月22
    日下午1、2時許在台北縣三重市○○路118號7樓住處，施用
    第二級甲基安非他命，應屬於觀察、勒戒或強制戒治「釋放
    後五年內」再涉嫌毒品危害防制條例之罪，是以本案該當無
    上開毒品危害防制條例第20條第3項之適用（詳參見最高法
    院97年度第5次刑事庭會議決議）。毒品危害防制條例第20
    條之立法目的係基於施用毒品者具病患屬性，乃於刑事政策
    上對合於一定條件之施用者依同條例第20、23施以觀察勒戒
    及強制戒治之治療，期以保安處分替代刑罰，斷其身心癮，
    故初犯者或觀察、勒戒或強制戒治執行完畢釋放後，5年內
    再犯第10條之罪者，無由再課以刑罰非難。然強制戒治乃對
    於憲法第10條賦予人民人身居住及遷徙自由基本權重大干預
    ，是就比例原則之適當性原則觀察，強制戒治對被告而言，
    顯然無助於達到上開條例第20條之立法目的，故本案原審裁
    定被告強制戒治無法收其實效。綜上所述，被告乃於執行完
    畢後5年內再犯，並不構成上開條例第20條第3項之構成要件
    ，且被告再為觀察、勒戒或強制戒治程序亦無法收實效，有
    違司法院大法官釋字第471號解釋意旨，且對被告再施以強
    制戒治將耗費高額之社會資源及成本，是原裁定有上揭適用
    法律違誤之情，為此爰請鈞院廢棄原裁定等語。
三、按毒品危害防制條例於92年7月9日修正公布，自93年1月9日
    施行，其中第20條、第23條將施用毒品之刑事處遇程序區分
    為「初犯」、「5年內再犯」、「5年後再犯」。依其立法理
    由之說明：「初犯」，經觀察、勒戒或強制戒治後，應為不
    起訴處分或不付審理之裁定；經觀察、勒戒或強制戒治執行
    完畢釋放後，「5 年內再犯」者，因其再犯率甚高，原實施
    之觀察、勒戒及強制戒治既已無法收其實效，爰依法追訴或
    裁定交付審理。至於經觀察、勒戒或強制戒治執行完畢釋放
    後，「5 年後再犯」者，前所實施之觀察、勒戒或強制戒治
    已足以遮斷其施用毒品之毒癮，為期自新及協助其斷除毒癮
    ，仍適用「初犯」規定，先經觀察、勒戒或強制戒治之程序
    。從而依修正後之規定，僅限於「初犯」及「5年後再犯」
    二種情形，始應先經觀察、勒戒或強制戒治程序，以代替「
    刑罰」之矯治措施。倘被告於5年內已再犯，經依法追訴處
    罰，縱其第三次（或第三次以上）再度施用毒品之時間，在
    初犯經觀察、勒戒或強制戒治執行完畢釋放5年以後，已不
    合於「5年後再犯」之規定，且因已於「5年內再犯」，顯見
    其再犯率甚高，原實施觀察、勒戒或強制戒治，已無法收其
    實效，即應由檢察官逕行依該條例第10條追訴處罰（最高法
    院97年度第5次刑事庭會議決議，最高法院97年度台非字第
    527號、98年度台非字第12號、98年度台非字第17號、98年
    台非字第127號判決意旨參照）。
四、本件被告前於87年2月2日上午10時許因施用第二級毒品安非
    他命案件，經臺灣板橋地方法院以87年度易字第2211號裁定
    令入戒治處所強制戒治，復於88年5月24 日因認無繼續戒治
    之必要停止戒治處分出監，所餘戒治期間付保護管束，併經
    同法院以87年度易字第2211號判決免刑在案，此有上開刑事
    判決書及本院被告前案紀錄表在卷可稽。（詳見原審卷第4
    、15、19至22頁）。嗣於前開強制戒治執行完畢釋放後5年
    內，在89年5月24日凌晨零時30分前96小時內某時因施用第
    二級毒品安非他命案件，經臺灣板橋地方法院以89年度毒聲
    字第7295號裁定送勒戒所觀察，勒戒後，認有繼續施用毒品
    傾向，經同法院於90年1月17日以90年度毒聲字第302號裁定
    強制戒治，併經臺灣板橋地方法院檢察署檢察官於90年2月
    27日以90年度毒偵緝字第22號為不起訴處分確定在案等情，
    亦有上揭刑事判決書、刑事不起訴處分書及本院被告前案紀
    錄表附卷可憑（見原審卷第9頁、第10頁、第23頁、第24頁
    ）。而本件被告於98年間再次施用第二級毒品甲基安非他命
    之犯行，已係第三次犯毒品危害防制條例第10條之罪，則本
    件被告既於5年內先後經觀察、勒戒及強制戒治，非屬「初
    犯」，揆諸前揭最高法院決議意旨，本件能否謂仍合於毒品
    危害防制條例第20條第3項所定「5年後再犯」之規定，而得
    僅以觀察勒戒或強制戒治等治療程序予以戒除毒癮為已足？
    原審未查，遽對被告為強制戒治之裁定，非無違誤，原裁定
    所引最高法院98年台非字第286號判決，係第二次施用毒品
    犯行未經觀察、勒戒及任何追訴處罰之情形，與本件被告前
    述第二次犯行（即89年5月24日）尚經觀察、勒戒之執行，
    並不相同。被告抗告意旨指摘原裁定不當，難認無理由，原
    裁定既有上述可議之處，自應由本院予以撤銷，發回原審法
    院更行審慎調查，另為適法之裁定。
據上論斷，應依刑事訴訟法第413條，裁定如主文。
中    華    民    國    99    年    2     月    10    日
                  刑事第二十一庭審判長法  官  蔡聰明
                                      法  官  楊力進
                                      法  官  趙文卿
以上正本證明與原本無異。
不得抗告。
                                      書記官  葉金發
中    華    民    國    99    年    2     月    10    日


司法院資訊處製作；財團法人民間司法改革基金會備份。
